【裁判字號】    95,上易,276
【裁判日期】    950427
【裁判案由】    詐欺
【裁判全文】
臺灣高等法院刑事判決                 95年度上易字第276號
上  訴  人  臺灣臺北地方法院檢察署檢察官
被      告  乙○○
上列上訴人因被告被訴詐欺案件，不服臺灣臺北地方法院94年度
易字第592號，中華民國94年12月27日第一審判決（起訴案號：
臺灣臺北地方法院檢察署94年度偵緝字第227號），提起上訴，
本院判決如下：
    主  文
上訴駁回。
    理  由
一、檢察官聲請簡易判決處刑意旨略以：被告乙○○明知申請帳
    戶使用係易舉之事，一般人無故取得他人金融帳戶使用之行
    徑常與財產犯罪之需要密切相關，而可預見不自行申辦帳戶
    使用反而使用他人存摺之人，可能係遂行不法所有意圖用以
    詐騙他人，又對於提供他人使用雖未必引發他人萌生犯罪之
    確信，但仍以縱若有人持以犯罪亦無違反其本意，竟基於幫
    助他人向人詐取財物之故意，於民國九十二年七月間，在臺
    北火車站，以新台幣（下同）三千元之代價，將其於同年七
    月十七日（應為八十九年八月七日申請設立）及九十二年七
    月二十三日申請設立台新國際商業銀行南東分行、萬泰商業
    銀行站前分行所申請之000000000000000號及000000000000
    號帳號存摺賣與不詳姓名年籍之人，藉以幫助該不詳之人達
    其向他人詐欺取財之目的，嗣因被害人甲○於九十二年七月
    十日上午十時許，在家中接獲電話稱可獲得中央補助貸款，
    乃與真實姓名年籍不詳、自稱「楊姓」男子聯絡後，於同日
    上午十一時五十分許，以提款機轉帳之方式，先後分別各匯
    款199,868元至上開帳號，並經提領一空。嗣因被害人未獲
    得補助款，始知受騙，乃報警循線查獲上情。因認被告乙○
    ○涉犯刑法第三十條、第三百三十九條第一項之幫助詐欺取
    財罪嫌。
二、按：案件曾經判決確定者，應諭知免訴之判決，刑事訴訟法
    第三百零二條第一款定有明文。此項原則關於實質上一罪或
    裁判上一罪，均有其適用。連續犯係裁判上之一罪，其一部
    分犯罪事實曾經判決確定者，其效力及於全部，如檢察官復
    將其他部分重行起訴，應諭知免訴之判決，最高法院四十九
    年台非字第二Ｏ號著有判例。經查：
(一)、乙○○因貪圖小利，雖預見提供其開立之帳戶予不相識之
      人使用，可能幫助不詳之犯罪集團作為掩飾或隱匿重大犯
      罪所得財物之用，竟仍不違背其本意，而基於幫助洗錢之
      犯意，將其於民國七十六年十月十一日，於中華郵政股份
      公司深坑郵局（下稱深坑郵局）所開立之局號00000
      0－0號、帳號000000－0號帳戶之存簿、金融卡
      ，於九十二年六月底某日，在台北市台北火車站內，以六
      千元之代價，交予年籍姓名不詳自稱「林先生」之成年男
      子，以此方式幫助「林先生」之犯罪集團於為詐欺犯行時
      ，掩飾其重大犯罪所得之財物（「林先生」之犯罪集團係
      以刊登報紙廣告徵求職員為誘餌，誘使不特定人士依廣告
      之電話號碼聯絡後，詐騙被害人以匯款方式交付所謂「保
      證金」至其指定之他人銀行帳戶，掩飾其因自己犯常業詐
      欺之重大犯罪所得財物）。嗣被害人潘昶帆於九十二年八
      月五日因欲謀兼職，自報紙上得知該廣告，乃撥打該廣告
      上之手機號碼0000000000、00000000
      00號與一自稱「戴小姐」之女子聯絡，「戴小姐」向潘
      昶帆謊稱須先匯款一萬八千元作為保證金，潘昶帆遂依指
      示於當日晚上八時十分許，在中華郵政股份公司台中郵局
      ，匯款一萬八千元至前開乙○○所交付之深坑郵局帳戶內
      ，卻未因此謀得兼職，始知受騙。嗣乙○○於九十二年十
      一月七日十三時三十分許，至台北縣深坑鄉○○路○段三
      十號深坑  郵局辦理存簿補發手續時，為該郵局支局長報
      警查獲。案經被害人潘昶帆訴由台北縣政府警察局新店分
      局報請臺灣臺北地方法院檢察署檢察官偵查起訴。嗣經臺
      灣臺北地方法院以「洗錢防制法所稱洗錢，係指下列行為
      ：一、掩飾或隱匿因自己或他人重大犯罪所得財物或財產
      上利益者。二、收受、搬運、寄藏、故買或牙保他人因重
      大犯罪所得財物或財產上利益者。」（按：洗錢防制法已
      於九十二年二月六日修正公布，並依該法第十五條規定新
      法自公布後六個月施行，修正後洗錢防制法第二條之規定
      為「本法所稱洗錢，係指下列行為：一、掩飾或隱匿因自
      己重大犯罪所得財物或財產上利益者。二、掩飾、收受、
      搬運、寄藏、故買或牙保他人因重大犯罪所得財物或財產
      上利益者。」），洗錢防制法第二條定有明文。被告基於
      幫助之不確定故意，出售帳戶幫助年籍資料不詳自稱「林
      先生」等人所共組之常業詐欺集團成員用以掩飾或隱匿因
      重大犯罪所得財物，核其所為，係犯洗錢防制法第九條第
      一項、刑法第三十條第一項之幫助洗錢罪。再被告行為後
      ，洗錢防制法已於九十二年二月六日修正公布，並自公布
      後六個月施行，業如前述，是被告行為後法律已有變更，
      修正前洗錢防制法第九條之規定為「洗錢者，處五年以下
      有期徒刑，得併科新台幣三百萬元以下罰金。」，修正後
      第九條第一項、第二項之規定分別為「犯第二條第一款之
      罪者，處五年以下有期徒刑，得併科新台幣三百萬元以下
      罰金。」、「犯第二條第二款之罪者，處七年以下有期徒
      刑，得併科新台幣五百萬元以下罰金。」，比較新舊法之
      結果，自以修正前之規定，有利於被告，依刑法第二條第
      一項但書規定，自應適用修正前洗錢防制法第九條第一項
      之規定。年籍資料不詳自稱「林先生」、「戴小姐」等常
      業詐欺集團之成員間，對於利用帳戶掩飾或隱匿因重大犯
      罪所得財物之洗錢犯行，有犯意聯絡及行為分擔，為洗錢
      罪之共同正犯，對被告自應以幫助共同洗錢罪論處，並依
      刑法第三十條第二項規定減輕其刑」而於九十三年五月二
      十七日以九十三年度訴字第五七三號判決有罪，處有期徒
      刑三月，如易科罰金以三百元折算一日（以下簡稱「前案
      」），有臺灣臺北地方法院九十三年度訴字第五七三號判
      決附卷可稽（被告曾上訴本院，於九十三年五月三十一日
      撤回上訴確定，此有臺灣臺北地方法院九十三年度訴字第
      五七三號卷第四十三頁可按）。
(二)、本件檢察官聲請簡易判決處刑意旨認為，被告乙○○可以
      預見提供自己帳戶予他人使用，足供他人掩飾其犯常業詐
      欺取財之重大犯罪所得財物之用，竟仍不違反其本意，因
      缺錢花用，而基於幫助他人實施常業詐欺之不確定故意，
      於九十二年七月二十三日後之同年月下旬某日，在臺北市
      臺北火車站內，以三千元之代價，將其分別於八十九年八
      月七日申請設立之帳號00000000000000台新國際商業銀行
      帳戶及九十二年七月二十三日申請設立之帳號0000000000
      00萬泰商業銀行站前分行帳戶之存摺、印章、提款卡、提
      款密碼及提款卡密碼等物，賣給自稱「林先生」不詳真實
      姓名年籍成年男子，「林先生」再將上開存摺、印章、提
      款卡、提款密碼及提款卡密碼等物，轉交給自稱「楊先生
      」不詳真實姓名年籍成年男子所屬之犯罪集團使用，「楊
      先生」及所屬犯罪集團不詳姓名成年人士間，共同基於為
      自己不法所有之犯意，以獲得中央補助款之名義，施用詐
      術，誘騙被害人甲○及其他不特定人，並使甲○陷於錯誤
      ，而依「楊先生」指示至自動櫃員機為轉帳行為，並以上
      開被告之台新商業銀行及萬泰商業銀行站前分行帳戶供作
      掩飾或隱匿詐欺所得財物之工具詐騙不特定人，待被害人
      匯入款項，隨即以提款卡領款或以轉帳之方式將款項匯入
      其他帳戶，被告即幫助該犯罪集團掩飾常業詐欺犯罪之所
      得，計甲○因此受騙而匯款各199,868 元至上開二帳戶等
      事實（以下簡稱「後案」，業據被告於原審及本院審理時
      坦承不諱，核與被害人甲○於警詢供述之情節相符，復有
      自動櫃員機儲戶交易明細表影本二紙、萬泰商業銀行站前
      分行九十三年六月二十四日站前字第 09303690061號函一
      件及其附件之存款業務往來申請書、自動化類服務機器交
      易明細表、台幣存摺對帳單及台新國際商業銀行九十四年
      四月二十五日台新作集字第 9404035號函一件及其附件之
      客戶基本資料查詢、開戶資料、資金往來明細表等在卷可
      證，是本件事證明確，被告犯行堪以認定。核被告乙○○
      所為，係犯修正前洗錢防制法第九條第一項之洗錢罪、第
      三百四十一條之常業詐欺罪幫助犯（檢察官誤認僅幫助普
      通詐欺罪，尚有未合）。被告提供帳戶犯上開修正前洗錢
      防制法第九條第一項之洗錢罪及常業詐欺罪之幫助犯，係
      一行為觸犯數罪名，為想像競合犯，應依刑法第五十五條
      之規定，從一重之幫助常業詐欺罪處斷。
(三)、經查本件檢察官聲請簡易判決處刑意旨所記載被告乙○○
      之犯罪事實，與上開判決確定之被告乙○○之犯罪事實，
      均係犯修正前洗錢防制法第九條第一項之洗錢罪之幫助犯
      ，前後二者之犯罪構成要件均相同，且前後二罪之犯罪時
      間緊接（前案是九十二年六月底，後者是九十二年七月二
      十三日），手法相同，顯係基於概括犯意而為，係連續犯
      ，為裁判上一罪至明。是以後案之犯行，應為前案有罪確
      定判決效力所及。依照首開說明，本件自應為免訴判決。
三、原審以上開理由而為被告乙○○免訴之判決，經核並無不合
    ，應予維持。
四、檢察官上訴意旨略以：
(一)、按洗錢防制法之制定，旨在規範特定重大犯罪不法所得之
    資金或財產，藉由洗錢行為，諸如經由各種金融機關或其他
    交易管道，轉換成為合法來源之資金或財產，以切斷資金與
    當初犯罪行為之關連性，俾便於隱匿其犯罪行為或該資金不
    法來源或本質，以逃避追訴、處罰，故該法第二條第一款規
    範之洗錢，所指掩飾或隱匿因自己重大犯罪所得財物或財產
    上利益之行為，須有旨在避免追訴、處罰而使其所得財物或
    利益之來源合法化，或改變該財物或利益之本質之犯意，始
    克相當。而本件上開「林先生」、「楊先生」使用被告所提
    供上開銀行帳戶存摺、提款卡及印章之方式，係詐騙告訴人
    將款項匯入該郵政存簿儲金帳戶，再以提款卡將詐騙所得款
    項提領轉存等情，係將被告所提供之帳戶，作為取得告訴人
    匯款之管道一節，為原審所是認，惟原審並未載理由指出有
    何積極證據可證「林先生」、「楊先生」及被告本身，除使
    用被告所提供帳戶作為取得告訴人款項之管道以外，另有基
    於隱匿其犯罪行為或該資金不法來源或本質，而將犯罪所得
    款項經由金融機關或其他交易管道，轉換成為合法來源之資
    金或財產，或改變該等財物之本質，以切斷犯罪所得款項與
    當初犯罪行為關連性之行為，且本案被告，所成立幫助詐欺
    罪，恐非洗錢防制法第三條所列之重大犯罪，縱有隱匿，亦
    不構成洗錢防制法之罪。是揆諸前揭說明，本件被告之行為
    ，應不構成幫助洗錢罪，則原審認事用法顯有不載理由之違
    誤。
(二)、原審認被告前於九十二年六月底某日，將其於七十六年十
    月十一日，於中華郵政股份有限公司深坑郵局所開立之局號
    000000- 0號、帳號01812-3號帳卡之存摺、金融卡，在臺北
    市臺北車站內，以6,000元之代價，賣給自稱「林先生」之
    不詳真實姓名年籍成年男子部分，嗣經台灣台北地方法院判
    處幫助洗錢罪有期徒刑三月確定。另本件認被告提供帳戶犯
    修正前洗錢防制法第九條第一項之洗錢罪及常業詐欺罪之幫
    助犯，係一行為觸犯數罪名，為想像競合犯，應依刑法第55
    條之規定，從一重之幫助常業詐欺罪處斷。惟洗錢防制法與
    幫助常業詐欺二罪間，所保護之法益殊異，且構成要件相差
    甚遠，顯與刑法第五十六條連續數行為而犯「同一之罪名」
    規定不相符合，是原審認定二者為連續犯，為裁判上一罪，
    顯非無疑。是原審於適用法律有上述之違誤，自難認原判決
    妥適，請撤銷原判決，另為適當之判決。
五、惟查：
(一)、被告之前案與後案所為，均係犯修正前洗錢防制法第九條
      第一項之洗錢罪之幫助犯，已如前述，檢察官認為被告所
      為不成立此罪，自有誤會。
(二)、被告前後二案之犯罪構成要件均相同，且前後二罪之犯罪
      時間緊接（前案是九十二年六月底，後者是九十二年七月
      二十三日），手法相同，顯係基於概括犯意而為，應論以
      連續犯，為裁判上一罪至明。被告提供帳戶犯上開修正前
      洗錢防制法第九條第一項之洗錢罪及常業詐欺罪之幫助犯
      ，係一行為觸犯數罪名，為想像競合犯，應依刑法第五十
      五條之規定，從一重之幫助常業詐欺罪處斷。檢察官上訴
      意旨誤認原審將「洗錢防制法」與「幫助常業詐欺」論以
      連續犯，尚有誤會，自不足採。本件檢察官之上訴，為無
      理由，應予駁回。
據上論斷，應依刑事訴訟法第368條，判決如主文。
本案經檢察官黃東焄到庭執行職務。
中    華    民    國    95    年    4    月    27    日
                  刑事第一庭    審判長法  官  蔡長溪
                                      法  官  陳春秋
                                      法  官  林俊益
以上正本證明與原本無異。
不得上訴。
                                      書記官  廖月女
中    華    民    國    95    年    4     月    28    日


司法院資訊處製作；財團法人民間司法改革基金會備份。
